【裁判字號】    94,簡上,100
【裁判日期】    950912
【裁判案由】    遷讓房屋
【裁判全文】
臺灣桃園地方法院民事判決             94年度簡上字第100號
上?訴?人  乙○○?住台北市○○路362巷42號4樓之3
訴訟代理人?吳宜財律師
被?上訴人  丁○○○?住桃園縣桃園市○○○街3號
訴訟代理人?蔡榮德律師
複?代理人  甲○○
上列當事人間請求遷讓房屋等事件，上訴人對於中華民國94年3
月31日本院桃園簡易庭93年桃簡字第1490號第一審判決提起上訴
，經本院於民國95年8月29日言詞辯論終結，判決如下：
    主???文
上訴駁回。
第二審訴訟費用由上訴人負擔。
    事實及理由
一、本件上訴人起訴主張：上訴人與訴外人丙○○原為夫妻關係
    ，訴外人丙○○於該婚姻關係存續期間將門牌號碼桃園縣桃
    園市○○路58號1 樓房屋（下稱系爭房屋）出租予被上訴人
    ，嗣訴外人丙○○在上開租賃契約存續期間，將系爭房屋及
    其所坐落之基地（即桃園縣桃園市○○段388 地號）之所有
    權全部移轉登記予上訴人，上訴人依法承受訴外人丙○○與
    被上訴人間之租賃契約所生之權利義務關係，然因上訴人在
    上開租賃契約於85年4 月30日屆滿後，對於被上訴人繼續使
    用系爭房屋並未有反對之意思，且按月向被上訴人收取租金
    ，依民法第451 條規定，兩造間就系爭房屋已成立不定期之
    租賃契約關係。惟依土地法第100 條第5 款規定及系爭租賃
    契約第4 條第1 項之約定，可知兩造在簽約時已約定系爭房
    屋限制專供「辦公及放置復健用品」之用，詎被上訴人竟擅
    自變更用途，將系爭房屋作為經營收容重症病患或老年人之
    建元安養中心，嗣依本院至現場履勘之結果以觀，系爭房屋
    內不僅無辦公人員，亦無任何辦公桌椅、文具或設備，現場
    之櫥櫃內所擺放之物品均與辦公無關，其內復無上述安養中
    心之員工、醫護人員資料、會計帳冊、報稅資料或被看護者
    之基本檔案文書，而被上訴人所供奉之神像亦非一般公司行
    號為求財得利之招財神明，可知系爭房屋純粹係供居家使用
    ，又系爭房屋因位處1 樓，縱無臥室及廚房亦不得逕行認定
    作為辦公使用，被上訴人復未在現場放置任何復健用品，被
    上訴人雖謂系爭房屋內牆壁掛有匾額，辯稱辦公室，然配掛
    匾額與辦公兩者間顯欠缺關連性，被上訴人所辯應無可採。
    綜上所述，被上訴人所為顯已違反系爭租賃契約之內容，上
    訴人自得依系爭租賃契約第6 條第1 項之規定終止租賃契約
    ，並以本件起訴狀繕本送達被上訴人為向被上訴人終止租賃
    契約之意思表示。原審履勘現場結果，系爭房屋既未擺放任
    何復健用品，反而擺放與復健用品無關且為復健用品以外之
    其他物品，為原審所是認，復為被上訴人所不爭執，而被上
    訴人所營養護中心非屬業務性質之事業，須配置經常性之辦
    公人員在辦公處所，況縱被上訴人與委託人在系爭房屋達成
    照護、安養之約定，後續諸如簽約、收款作帳等事務，仍須
    在系爭房屋完成，則辦公桌椅、設備、文具用品、文書等，
    自應俱足，始得以辦公並完成簽約等事務，從而原審所持之
    見解，難謂允恰。又按系爭房屋業已配置「盥洗室」1 間，
    是原審以系爭房屋無衛浴設備而不符居家使用作為判決理由
    ，尤屬可議。又上訴人否認居住在系爭房屋上之2 樓，故上
    訴人並未早已知悉被上訴人違約使用之情事，而在系爭租賃
    契約終止後，被上訴人繼續占用系爭房屋即屬無權占有，致
    上訴人之權利受損，因系爭租賃契約終止前兩造約定之租金
    為每月新臺幣（下同）2 萬元，參酌系爭房屋週遭之生活機
    能便利性，故上訴人以此金額作為每月所受之損害，應屬相
    當，為此依民法第184 條第1 項前段、第767 條、第179 條
    之規定訴請（一）被上訴人應自系爭房屋遷出，並將系爭房
    屋騰空返還上訴人。（二）被上訴人應自本件起訴狀繕本送
    達之翌日起至遷讓返還上開房屋之日止，按月給付上訴人2
    萬元。
二、被上訴人則以：被上訴人除向上訴人承租系爭房屋外，另向
    第三人承租同地段60號及62號房屋，而伊僅將本身所有同地
    段56號房屋及上開60及62號房屋供建元安養中心使用，系爭
    房屋則作為辦公等用途，故上訴人無權向被上訴人終止系爭
    租賃契約。又被上訴人係自84年起即開始承租系爭房屋，初
    始被上訴人所承租之範圍尚有涵蓋2 樓部分，在距今3 、4
    年前，上訴人將上述2 樓部分收回自用，之後上訴人即住在
    系爭房屋上之2 樓，且上訴人於原審起訴前，曾連續發出3
    份存證信函，要求被上訴人與之「重新續約」，故上訴人早
    已知悉被上訴人使用系爭房屋之情形。另系爭房屋內有2 張
    辦公桌、電話、傳真機等辦公用品，四周牆壁上亦懸掛5 個
    以上祝賀建元安養中心之匾額，系爭房屋內亦放置與該安養
    中心相關之公文袋等，又辦公室本無一定擺設之限制，有無
    辦公桌椅與系爭房屋是否作為辦公使用無絕對之關聯性，兩
    造於簽約時亦無特別約定，況現場並無廚房、臥室等非辦公
    用品，且被上訴人所經營者僅係一小型安養中心，並無需眾
    多行政人員或辦公桌椅，亦不會有大量之檔案文書，被上訴
    人在系爭房屋內之擺設均與辦公之用途無違。至於被上訴人
    在辦公室內放置櫃子擺放古董、茶具或飾品，或供奉神像以
    安人心，實乃社會上之常態，且證人劉秀蘭、劉淑萍亦證述
    系爭房屋乃作為「會議廳、家屬簽約會談、縣政府評鑑等」
    用途，故上訴人主張終止系爭租賃契約並無理由。又上訴人
    請求調閱被上訴人之報稅資料，以明是否另租其他地方辦公
    ，除違反第二審訴訟程序不可提出新的攻擊、防禦方法之規
    定外，且報稅之地址與實際上辦公地點為何並無關係。此外
    ，依系爭租賃契約第6 條第1 項之約定，被上訴人違反約定
    方法使用房屋，或拖欠租金，經上訴人催告限期繳納仍不支
    付時，上訴人始得終止租約，足見系爭租賃契約第4 條所示
    之6 種情形並非全屬終止契約之原因。又縱認上訴人請求被
    上訴人遷讓房屋有理由，上訴人請求被上訴人給付相當於租
    金之不當得利以每月2 萬元計算，亦與土地法第97條第1 項
    之規定不合。並聲明請求駁回上訴人之上訴。
三、上訴人起訴主張其與訴外人丙○○原為夫妻關係，訴外人丙
    ○○在該婚姻關係存續期間將系爭房屋出租予被上訴人使用
    ，嗣訴外人丙○○將系爭房屋及其基地所有權移轉登記予上
    訴人，故上訴人依法承受上述租賃契約中所載關於出租人之
    一切權利義務，而該租賃契約於85年4 月30日屆滿後，因上
    訴人對於被上訴人繼續使用系爭房屋並無反對之意思，且仍
    按月向被上訴人收取租金，故兩造間已成立不定期之租賃契
    約關係等情，業據其提出房屋租賃契約書、桃園縣建物登記
    謄本、桃園縣土地登記謄本為證，且為被上訴人所不爭執，
    上訴人此部分主張堪信為真實。
四、上訴人復主張依系爭租賃契約第4 條第1 項所載關於使用租
    賃物之限制，系爭房屋係供辦公及放置復健用品之用，詎被
    上訴人竟擅自變更系爭房屋之用途，而未依約作為辦公使用
    ，依系爭租賃契約及土地法第100條第5款規定，上訴人自得
    向被上訴人主張終止租賃關係，並以起訴狀繕本送達被上訴
    人作為終止租約之意思表示，之後被上訴人繼續占用房屋即
    無正當權源，上訴人亦得請求被上訴人給付相當於租金之不
    當得利等語，被上訴人則以前詞置辯，是本件所應審究者為
    系爭房屋之用途限制為何？又被上訴人有無違反系爭房屋之
    用途限制？
五、按解釋意思表示應探求當事人之真意，不得拘泥於所用之辭
    句，民法第98條定有明文。查系爭租賃契約書第4 條使用租
    賃物之限制欄固載有: 「本房屋係供辦公及放置復健用品之
    用」等語，惟證人丙○○即上訴人之前手，其為與被上訴人
    訂立租約之人於本院審理時證稱: 「（問:84 年4 月與被上
    訴人簽約當時，是否知道他們從事安養中心？）知道。」「
    （問: 從4 月份立約，到12月份移轉給上訴人時，系爭建物
    被上訴人是否都是從事安養中心？）被上訴人在系爭建物只
    是當作安養中心的辦公室，病人是安置在隔壁的建物，我當
    時有跟被上訴人說病人與儀器不可以放在我的建物中。」「
    （問: 84年4 月到12月時，你有無向被上訴人表達他沒有按
    照約定使用？）沒有，因為這段時間內，他的確沒有將病人
    放在我的建物內，都是按照租約使用。」（見本院95年4 月
    19日準備程序筆錄）。證人丙○○固為上訴人之前妻，然其
    證述之內容僅述及其自身參與之部分，內容中肯，應堪採信
    。是系爭租約固載有僅供辦公及放置復健用品等語，然簽立
    系爭租約之出租人真意應僅係禁止承租人將系爭租賃物作為
    病房使用。
六、另查，原審依上訴人之聲請於94年1 月11日至系爭房屋履勘
    ，而進入系爭房屋大門後所見之現場狀況大致為：門口有豎
    立1 座屏風，在屏風後方則有單人座之椅子2 張，繞過該屏
    風後正前方及左側各有1 張茶几，每張茶几旁均有3 人座及
    1 人座之木製椅子各1 張，在左側坐椅之旁邊復有1 矮茶几
    ，再往左側則有1 神明桌，在前方坐椅之後側有數個置物櫃
    ，其內擺放之物多半為各式酒品，而後方之夾層櫃堆放著雜
    物，其內及現場坐椅下方之1 只紙箱內放有桃園縣關懷老人
    安養托顧協會所使用之信封數本，置物櫃之後方有一通往2
    樓之室內樓梯，然履勘當時業已封閉無法通行，樓梯旁有1
    間盥洗室，另進屋後之右側有一可供泡茶用之木製桌子，其
    上已擺放泡茶所需之茶壺及茶杯等物品，該桌子旁則有木製
    圓形矮椅子3 張，在桌子後方另有1 矮櫃，上方有彌勒佛及
    關公像等藝術品，四周牆壁上有懸掛數幅第3 人贈與被上訴
    人之匾額，此有當次之勘驗筆錄、兩造所提供之系爭房屋內
    部照片數紙及桃園縣關懷老人安養托顧協會之信封附於原審
    卷可稽，又原審在履勘當時未見現場擺放有任何復健用品，
    亦未見任何病床等病房設備，是被上訴人未將系爭房屋作為
    放置上述安養中心所需之復健用品之用，亦未作為病房使用
    一節，應堪認定。兩造簽約時之用意，應係為了將系爭房屋
    之用途限定在於不得做為病房使用，被上訴人只須在上述約
    定範圍內使用系爭房屋即屬符合系爭租賃契約之內容，從而
    ，被上訴人雖未在系爭房屋內放置復健用品，亦不得逕行認
    定被上訴人有違約之事由存在。
七、況查，兩造對於何謂「辦公」之用，並未於系爭租賃契約中
    詳細說明，又是否屬於辦公處所並非以現場有無經常性之工
    作人員或該處有無正式之辦公用桌椅作為判斷之標準，況依
    現今之社會型態，因每個人創業之理念及需求不同，所以對
    於辦公處所之安排自會因各種行業之型態而異，倘該行業重
    在業主與客戶間之交流互動關係時，則該行業之辦公處所多
    半會考量如何消除彼此間之距離作為設計規劃之方向，因此
    傳統上易使人有隔閡感覺之正式辦公桌椅即會被認為非必要
    ，本件被上訴人所經營之建元安養中心係在長期照護重症病
    患或老年人，故被上訴人之客戶即委託人在決定是否要將應
    受照護之人送至該安養中心前，必須了解該安養中心實際上
    如何去照護病患或老年人，至於辦公桌椅、文具等設備之有
    無顯非該委託人重視之項目，況觀之現場照片，亦清楚可見
    傳真機1 部及其內有3 枝筆之筆筒等文書設備。至於被上訴
    人雖未在系爭房屋內放置與該安養中心相關之一切檔案文書
    ，與系爭房屋是否作為辦公之用並無絕對之關聯性，在被上
    訴人向其客戶介紹該安養中心之業務時，僅需針對客戶之疑
    問及需求加以回應，與現場是否擺設檔案文書顯然無關。復
    依原審至系爭房屋履勘之結果，該屋內之物品擺設雖與一般
    人之居家生活型態類似，惟此節僅可認定被上訴人欲藉此拉
    近與其客戶間之距離，使客戶能放鬆心情，同時感受到被上
    訴人經營該安養中心之用心，上訴人主張被上訴人未將系爭
    房屋作為辦公使用，有違租賃契約云云，尚不足採。
八、本件上訴人對於被上訴人有何違反系爭租賃契約第4 條第1
    項之事由存在一節仍未舉證以實其說，已如前述，是上訴人
    依約要向被上訴人主張終止系爭租賃契約即無所據，系爭租
    賃契約既仍有效存在，被上訴人使用系爭房屋即有正當之權
    源，上訴人請求被上訴人將系爭房屋騰空返還予被上訴人並
    無理由。又被上訴人依約使用系爭房屋，且按月給付上訴人
    租金，則被上訴人所為自未侵害到上訴人之權利，被上訴人
    亦未受有任何之不當利益，故上訴人向被上訴人請求相當於
    租金之不當得利，為無理由。
九、從而，上訴人基於民法第767 條、第184 條第1 項前段、第
    179 條規定訴請被上訴人應自系爭房屋遷出，並將系爭房屋
    騰空返還上訴人，及被上訴人應自本件起訴狀繕本送達之翌
    日起至遷讓返還上開房屋之日止，按月給付上訴人2 萬元，
    為無理由，不應准許。原審駁回上訴人之訴，並無不合，上
    訴意旨指摘原判決不當，求予廢棄改判，為無理由，應予駁
    回。
十、本件事證已臻明確，兩造間其餘攻擊及防禦方法核與本判決
    結果不生任何影響，爰不一一予以論述，附此敘明。
十一、據上論結，本件上訴為無理由，依民事訴訟法第436 條之
      1第3項、第449條第1項、第78條，判決如主文。
中    華    民    國    95    年    9     月    12    日
            民事第一庭    審判長法  官  郭琇玲
                                法  官  陳勇松
                                法  官  陳婉玉
以上正本係照原本作成
不得上訴。
中    華    民    國    95    年    9     月    12    日
                                書記官  劉雅玲


司法院資訊處製作；財團法人民間司法改革基金會備份。
